【裁判字號】    98,台上,337
【裁判日期】    980305
【裁判案由】    租佃爭議
【裁判全文】
最高法院民事判決              九十八年度台上字第三三七號
上  訴  人  甲○○○（即林敬開之承受訴訟人）
            乙 ○ ○（即林敬開之承受訴訟人）
            丙 ○ ○（即林敬開之承受訴訟人）
            丁 ○ ○（即林敬開之承受訴訟人）
            戊 ○ ○（即林敬開之承受訴訟人）
共      同
訴訟代理人  呂 其 昌律師
上  訴  人  卯 ○ ○
訴訟代理人  余 鐘 柳律師
上  訴  人  己 ○ ○
            庚 ○ ○
            辛 ○ ○
            壬○○○
            癸○○○
            子 ○ ○
            丑 ○ ○
            寅 ○ ○
            辰 ○ ○（即李貞隆之承受訴訟人）
            巳 ○ ○（即李貞隆之承受訴訟人）
            午 ○ ○（即李貞隆之承受訴訟人）
上列當事人間租佃爭議事件，兩造對於中華民國九十七年八月五
日台灣高等法院第二審更審判決（九十七年度上更(一)字第五號）
，各自提起上訴，本院判決如下：
    主  文
原判決廢棄，發回台灣高等法院。
    理  由
本件上訴人甲○○○以次五人（下稱甲○○○等）請求確認兩造
間就台灣省台北縣板深字第二六號私有耕地租約（下稱系爭耕地
租約）之租賃關係不存在並請求被上訴人返還土地，其訴訟標的
對於共同訴訟之各人必須合一確定，原審判決後，雖僅據上訴人
卯○○提起第三審上訴，惟依民事訴訟法第五十六條第一款規定
，卯○○上訴之效力應及於同造當事人之己○○、庚○○、辛○
○、壬○○○、癸○○○、子○○、丑○○、寅○○、辰○○、
巳○○、午○○，爰併列該十一人為上訴人（該十一人與卯○○
以下合稱卯○○等），合先敘明。
次查上訴人甲○○○等主張：伊之被繼承人林敬開於民國三十八
年間與對造上訴人卯○○等之祖父李德旺，就伊所有坐落台北縣
板橋市○○段二四二四之一地號土地（重測前為同市○○段四九
之二地號，下稱系爭耕地）訂立耕地租約，並無償提供所有之鄰
地即同地段二四二五之二地號土地（下稱系爭二四二五之二地號
土地）上之房舍即門牌號碼台北縣板橋市○○街五七巷一五弄二
五號〔下稱系爭二五號房舍，即原判決附圖（下稱附圖）Ｆ部分
所示之建物〕及空地作為其農用。嗣於四十年間，雙方訂定系爭
耕地租約，成立耕地三七五減租條例之租佃關係，後該租佃關係
由李德旺之子即對造上訴人之被繼承人李阿輝繼承，而李阿輝於
八十六年二月二十六日死亡後，卯○○等並未向主管機關申請辦
理系爭耕地租約變更登記。惟卯○○等均非以務農維生，且系爭
耕地早於八十年間即經稅捐機關認定有五三七平方公尺之面積非
農業使用，改依一般用地稅率課徵地價稅；而卯○○等又於該筆
土地上興建如附圖Ａ部分所示鐵皮屋建物（下稱系爭Ａ鐵皮屋）
，另興建台北縣板橋市○○街三三巷四號建物（下稱系爭四號房
舍，即附圖所示Ｃ、Ｄ、Ｅ），均屬不自任耕作，兩造間之系爭
耕地租約依法無效。況因卯○○等繼續一年不為耕作，經伊於九
十四年十月五日當庭為終止租約之意思表示，則卯○○等於系爭
耕地上如附圖Ａ、Ｂ、Ｃ所示地上物，即屬無權占用；又卯○○
等就伊無償提供其作為農舍及曬穀場之用之系爭二四二五之二地
號土地上之房舍及空地，其使用權已失所附麗，亦負有騰空返還
上開房舍（附圖Ｆ部分）及拆除違法置於其上如附圖所示Ｄ、Ｅ
部分地上物之義務等情，依耕地三七五減租條例第十六條規定請
求確認系爭耕地租約無效；並於第二審追加備位聲明依同法第十
七條第一項第四款規定終止系爭耕地租約。爰本於所有物返還請
求權、租賃物返還請求權及借用物返還請求權，求為(一)確認兩造
間系爭耕地租約之耕地租賃關係不存在，(二)命卯○○等將系爭耕
地上如附圖所示Ａ部分面積一八二平方公尺、Ｂ部分面積八平方
公尺、Ｃ部分面積二二平方公尺，及系爭二四二五之二地號土地
上如附圖所示Ｄ部分面積一四九平方公尺、Ｅ部分面積四六平方
公尺之地上物拆除，將土地全部騰空後返還，(三)命卯○○等將系
爭二四二五之二地號土地上如附圖所示Ｆ部分面積三二七平方公
尺之地上建物騰空後返還之判決。
對造上訴人卯○○則以：系爭耕地原係種植水稻，伊於十餘年前
改任花農，從事一般園藝花木植栽等工作，嗣九十年間起保留部
分土地繼續種植花木，另將部分土地搭蓋鐵皮屋試學栽培巴西蘑
菇，並無不自任耕作之情形。又系爭耕地位於街廓周圍之計畫道
路皆已開闢完成公共設施之地區，依土地稅法第二十二條第一項
規定，不在課徵田賦之範疇內，至系爭二四二五之二地號土地，
係甲○○○等之被繼承人林敬開無償借貸予伊先祖供作興建農舍
使用，現仍由伊使用中，借貸之目的並未完成，甲○○○等自不
得請求返還該筆土地等語，資為抗辯。
原審維持第一審所為上訴人甲○○○等先位聲明部分敗訴之判決
，駁回該部分之上訴，並判准其追加之備位之訴部分（減縮附圖
所示Ｇ、Ｈ部分除外），確認兩造間之系爭耕地租約之租賃關係
不存在及命卯○○等拆屋還地，無非以：系爭耕地上系爭Ａ鐵皮
屋，其內置有塑膠盒約二百二十個，其中四箱塑膠盒內之土壤上
有長成之蘑菇，而巴西蘑菇不失為農作物之一種，自不得以卯○
○於系爭耕地上興建系爭Ａ鐵皮屋種植巴西蘑菇，遽謂卯○○等
人不自任耕作。又系爭四號及二五號房舍，現為卯○○等及配偶
、子女起居使用，依其室內擺設及室外水泥地庭院停放車輛，固
非單純農舍。然因系爭四號房舍坐落系爭耕地上僅如附圖Ｃ部分
所示之二十二平方公尺，其餘如附圖Ｄ、Ｅ部分則均坐落相鄰並
無三七五租約關係之系爭二四二五之二地號土地上，尚難執此即
謂卯○○等有不自任耕作情事。則甲○○○等先位請求依耕地三
七五減租條例第十六條規定主張系爭耕地租約無效，請求確認兩
造間之系爭耕地租約之耕地租賃關係不存在及命卯○○等拆屋還
地，於法無據。次查承租人非因不可抗力繼續一年不為耕作約定
種植之特定農作物，改種其他農作物或改為漁牧時，出租人得依
耕地三七五減租條例第十七條第一項第四款終止耕地租約。依系
爭耕地租約所載，兩造於系爭耕地租約訂立之初已約定由承租人
種植稻谷，惟卯○○於八十六年二月二十七日後先種植花木，再
於八十九年間種植菇類迄今。顯見卯○○於系爭耕地上已非因不
可抗力繼續一年不為耕作種植稻谷。則甲○○○等請求確認兩間
之系爭耕地租約之耕地租賃關係不存在，應予准許。又卯○○等
占用系爭耕地即無合法正當權源，甲○○○等請求卯○○等拆屋
還地，於法亦屬有據等詞，為其判斷之基礎。
按依耕地三七五減租條第十七條第一項第四款終止耕地租約，須
非因不可抗力繼續一年不為耕作，始可行之。承租人就承租耕地
改種約定以外之其他作物，參照同條例第九條及本院五十八年台
上字第一一六一號判例，仍為法所允許，與因不可抗力繼續一年
不為耕作之情形尚屬有別，自不得據以終止耕地租約。原審見未
及此，遽為與此相反之見解，已有可議。況法院於調查證據前，
應將訴訟有關之爭點，包括事實上、證據上及法律上之爭點曉諭
當事人，以保障當事人之程序權，並防止突襲性裁判。此觀民事
訴訟法第二百九十六條之一第一項之規定及其立法理由自明。本
件甲○○○等於訴訟中，似始終未提及卯○○於系爭耕地上改種
其他作物為終止耕地租約之原因事實，原審未將此事實上及法律
上之爭點曉諭兩造為適當完全之辯論，即逕就備位部分為卯○○
不利之論斷，所踐行之訴訟程序更非無瑕疵。且卯○○等於原審
提出之四十五年台北縣板橋鎮調解委員會之調解書影本（原審上
字卷(二)一三九頁），已經甲○○○等多次表示對該調解書之真正
不爭執（原審上字卷(二)一一七頁反面、同上卷(四)二六頁、同上卷
(五)一六頁），並援引該調解書向台北縣稅捐稽徵處陳情（原審上
字卷(四)五○頁），本院前次發回意旨對此已予指明，原審仍謂被
上訴人否認其真正，尤有未合。次查耕地三七五減租條例第十六
條第一項所謂承租人應自任耕作，係指承租人應以承租土地供自
已從事耕作之用而言。如承租人以承租之土地建築房屋或供其他
非耕作之用者，均在不自任耕作之列。又承租人固非不得在承租
之土地上建築農舍，惟所謂農舍，係指以耕作為目的或為便利耕
作所建之簡陋房屋，以供堆置農具、肥料或臨時休息之用，而非
以解決承租人家族實際居住問題為其目的。如其所建係供居住之
用，即與農舍有間（本院七十年台上字第四六三七號、六十四年
台上字第五七一號判例參照）。本件卯○○在系爭耕地上興建系
爭四號房舍（即附圖所示Ｃ、Ｄ、Ｅ），供其與配偶、子女居住
使用，而非作為農舍之用，乃原審所認定之事實，雖該建物坐落
系爭耕地上僅為如附圖Ｃ部分所示之二十二平方公尺，惟該建物
扣除Ｅ部分遮雨棚後面積為一七一平方公尺，則上述Ｃ部分占建
物之比例亦達百分之十二點八七。而卯○○於第一審勘驗時即自
認系爭四號建物係供伊一家人作為日常生活使用（一審卷(一)二○
九頁、同卷(二)一三八頁），又卯○○雖主張蓋該建物Ｄ部分時有
得甲○○○等父親之同意，然為甲○○○等否認（原審上字卷(三)
三五頁），則卯○○在系爭耕地建造Ｃ部分建物，有無其他正當
之目的及原因而可認為其並非不自任耕作，尚待釐清。另卯○○
在系爭土地上所蓋之系爭Ａ鐵皮屋面積達一八二平方公尺，甲○
○○等曾提出照片證明系爭Ａ鐵皮屋平時係作為停放車輛之車庫
（原審上字卷(四)七六至七八頁），對照第一審勘驗時該屋係培植
巴西蘑菇之照片（一審卷(二)五頁），似屬同一鐵皮屋，甲○○○
等據以主張卯○○係臨訟布置巴西蘑菇種植，應屬不自任耕作，
原審復未說明該證物何以不足採之理由，即逕就先位之訴部分為
甲○○○等不利之論斷，亦嫌速斷。兩造上訴論旨，分別指摘原
判決關於其不利部分為不當，求予廢棄，均非無理由。
據上論結，本件兩造上訴均為有理由。依民事訴訟法第四百七十
七條第一項、第四百七十八條第二項，判決如主文。
中    華    民    國  九十八  年    三    月    五    日
                      最高法院民事第六庭
                          審判長法官  朱  建  男
                                法官  顏  南  全
                                法官  林  大  洋
                                法官  鄭  玉  山
                                法官  張  宗  權
      本件正本證明與原本無異
                                      書  記  官
中    華    民    國  九十八  年    三    月   十八   日
                                                      Ｅ


司法院資訊處製作；財團法人民間司法改革基金會備份。
